【裁判字號】    98,易,1569
【裁判日期】    990203
【裁判案由】    恐嚇取財
【裁判全文】
臺灣高雄地方法院刑事判決              98年度易字第1569號
公  訴  人  臺灣高雄地方法院檢察署檢察官
被      告  戊○○
上列被告因恐嚇取財案件，經檢察官提起公訴（臺灣高雄地方法
院檢察署98年度偵字第16801 號、第21888 號），暨移送併辦（
臺灣嘉義地方法院檢察署98年度偵字第8603號），本院判決如下
：
    主  文
戊○○幫助犯恐嚇取財罪，處有期徒刑參月，如易科罰金，以新
臺幣壹仟元折算壹日，緩刑貳年，緩刑期間付保護管束，並應參
加法治教育課程四場次。
    事  實
一、戊○○知悉一般人均可自行申請金融帳戶使用，如非意圖供
    犯罪使用，並無蒐集他人帳戶之必要，並可預見提供金融機
    構存摺、提款卡及密碼予他人使用，可能供犯罪集團作為對
    他人遂行恐嚇取財犯罪之之工具，竟仍基於幫助恐嚇取財之
    不確定故意，於民國98年4 月9 日至4 月23日間某日，在不
    詳地點，將其所申設之中華郵政股份有限公司鳳山一甲郵局
    帳號00000000000000號帳戶之存摺、提款卡及密碼交付予真
    實姓名年籍不詳之擄鴿集團成員使用。該擄鴿集團取得上開
    帳戶後，即共同基於意圖為自己不法所有之犯意聯絡，於98
    年4 月23日起至同年月25日止，在臺南至屏東地區間一帶，
    趁如附表所示未○○等人所飼養之鴿子從事飛行練習期間，
    架設網羅捕捉如附表所示鴿主所有之賽鴿，再撥電話連絡各
    該鴿主，向各該鴿主恫嚇稱：鴿子在渠等手上，須按指示匯
    款，否則將把鴿子弄死、毀掉、剪掉腳環等語，致各該鴿主
    均因而心生畏怖，乃依指示分別將附表所示之匯款金額匯至
    戊○○上開鳳山一甲郵局帳戶，以作為贖鴿之款項。嗣各該
    鴿主報警處理，始循線查獲上情。
二、案經酉○○訴由屏東縣政府警察局枋寮分局報告及高雄市政
    府警察局三民第一分局報告臺灣高雄地方法院檢察署檢察官
    偵查起訴，暨臺灣嘉義地方法院檢察署檢察官移送併辦。
    理  由
壹、證據能力部分：
    按被告以外之人於審判外之陳述，雖不符前4 條之規定，而
    經當事人於審判程序同意作為證據，法院審酌該言詞陳述或
    書面陳述作成時之情況，認為適當者，亦得作為證據，刑事
    訴訟法第159 條之5 第1 項定有明文。本判決所引用之其餘
    證據資料（詳後引證據），其中傳聞證據部分，縱無刑事訴
    訟法第159 條之1 至第159 條之4 或其他規定之傳聞證據例
    外情形，亦因被告戊○○及檢察官同意可作為證據使用，依
    前揭法條意旨，本院審酌各該傳聞證據並非違法取得，與待
    證事項具關聯性，證明力亦非明顯過低等情，認以之作為證
    據係屬適當，具有證據能力。
貳、實體部分：
一、訊據被告戊○○固坦承上開鳳山一甲郵局帳戶為其所申設之
    事實，惟矢口否認有何提供帳戶幫助恐嚇取財之犯行，辯稱
    ：該帳戶之存摺及提款卡於伊母親98年4 月9 日提領伊因車
    禍明台保險公司賠償之新臺幣（下同）5000元後，伊向伊母
    親拿取該帳戶資料，於該日後之某日，因將該帳戶資料置於
    機車龍頭下未加蓋之前置物籃內而不慎遺失，伊事後沒有去
    掛失帳戶，亦不知道提款卡密碼為何，但伊母親有將密碼寫
    在一張小紙條上夾在提款卡塑膠護套內云云（見本院審易卷
    第16頁、易字卷第30頁）。經查：
（一）本件如附表所示之被害人，遭上揭擄鴿集團成員以上開言
      詞恐嚇，致心生畏懼，而依指示分別匯入如附表所示之賽
      鴿贖款至被告上開鳳山一甲郵局帳戶內等情，業據證人即
      被害人未○○、亥○○、己○○、乙○○、申○○、寅○
      ○、丁○○、卯○○之夫黃俊能、午○○、子○○、巳○
      ○、辰○○、辛○○、酉○○、丑○○、戌○○、甲○○
      、丙○○、壬○○、癸○○、庚○○於警詢中證述明確（
      見三民一分局警卷第8 ～10、12～38、40～42、44～46頁
      ，枋寮分局警卷第1 ～3 頁，豐原分局警卷第3 ～5 頁，
      98年偵字第21888 號卷〈下稱偵卷二〉第29～41、42～47
      頁），復有中華郵政股份有限公司鳳山郵局98年6 月19日
      鳳營字第0980100765號函暨檢附之被告所申設上開鳳山一
      甲郵局帳戶之開戶資料、變更資料及客戶歷史交易清單、
      如附表所示被害人之匯款單據、酉○○手機簡訊畫面翻拍
      照片、0000000000、0000000000號行動電話申請人資料及
      雙向通聯查詢單、個人基本資料查詢結果附卷可稽（見98
      年偵字第16801 號卷〈下稱偵卷一〉第10～13頁，三民一
      分局警卷第74～85頁，枋寮分局警卷第4 ～7 、18～58頁
      ，豐原分局警卷第6 頁，偵卷二第72～78頁，本院審易卷
      第22～23頁、易字卷第33頁），足證被告上開鳳山一甲郵
      局帳戶確供擄鴿集團向如附表所示之被害人勒贖金錢所用
      甚明。
（二）被告雖辯稱上開帳戶係遭遺失云云，然被告供稱：伊向伊
      母親拿取上開存摺、提款卡、寫有密碼之紙條及印章，是
      要拿來辦網路遊戲的帳號，作為網路遊戲寶物交易匯款之
      用；伊把這些資料放在機車龍頭下的置物籃，沒有蓋子，
      然後伊進去網咖開電腦，忘了拿，是隔天發現不見的，伊
      沒有跟伊母親說；伊約4 、5 月份時知道伊的帳戶有問題
      ，是警察局來電，伊才去報遺失，是警察局的人叫伊去報
      遺失的等語（見本院易字卷第26、30頁）。然衡諸金融帳
      戶存摺、提款卡、密碼為個人理財之重要工具，且被告為
      高中肄業，乃受過基本國民教育之人，依其年齡及智識程
      度，理應將上開鳳山一甲郵局帳戶之存摺、提款卡、密碼
      妥善保管，如有遺失、失竊之情事，亦應立即申報掛失；
      尤以時下相關金融帳戶遭犯罪集團利用之新聞報導層出不
      窮，政府亦不遺餘力地提醒民眾注意、警覺，苟若遺失或
      失竊，應無不加理會之可能；再者，倘若如被告所辯其母
      親業將提款卡密碼寫在紙條上並夾在提款卡塑膠護套內，
      其當知如此作為即已清楚告知該提款卡之密碼，而易遭人
      使用，衡情更應妥善保管提款卡，豈有將之任意置放於開
      放式之機車龍頭下之置物籃，而非隨身攜帶，其所為實有
      悖於常情，是被告前開所辯，礙難採信。
（三）參酌基於使用他人帳戶從事財產犯罪者之立場，渠等既知
      利用他人之帳戶掩飾犯行，當亦明瞭社會上一般正常之人
      如遇帳戶存摺、提款卡遺失或失竊情事，為防止拾得或竊
      取者擅領存款或作為不法使用而徒增訟累，必於發現後立
      即向金融機構辦理掛失止付或報警處理，在此情形下，若
      猶然以各該被竊帳戶，作為指示被害人匯入款項之犯罪工
      具，則在渠等向他人恐嚇取財，並誘使被害人將款項匯入
      該帳戶後，即有可能因帳戶所有人掛失止付而無法提領犯
      罪所得，致渠等大費周章從事之犯行成空。依被告上開鳳
      山一甲郵局帳戶之客戶歷史交易清單觀之，本件擄鴿集團
      成員自98年4 月23日以上揭方式恐嚇如附表所示之被害人
      匯款，隨即於當日開始前往銀行自動櫃員機使用被告之提
      款卡並輸入密碼，提領如附表所示之被害人匯入上開鳳山
      一甲郵局帳戶之款項。是以犯罪集團若非確定該帳戶所有
      人不會報警或掛失止付，以確定渠等能自由使用該帳戶提
      款、轉帳，當不至於以該隨時可能被凍結之帳戶從事犯罪
      。從而，本件被告應有交付上開鳳山一甲郵局帳戶之存摺
      、金融卡及密碼，進而容任犯罪集團使用其帳戶作為犯罪
      工具之事實甚明。
（四）按金融帳戶為個人理財之工具，申請開設金融帳戶並無任
      何特殊之限制，一般民眾皆能自由申請開戶，並得同時在
      不同金融機構申請多數存款帳戶使用，乃眾所週知之事實
      ，依一般人之社會生活經驗，本可自行向金融行庫開戶使
      用，而無向他人購買帳戶之必要；況近來犯罪集團利用人
      頭帳戶施行詐騙或恐嚇之情事，業經報章新聞大舉報導，
      故苟有陌生人不以自己名義申請開戶，而向不特定人蒐集
      、收購他人之金融機構帳戶使用，衡情應能懷疑收購帳戶
      之人目的在於作為犯罪之行為。是被告對於將自己開設之
      鳳山一甲郵局帳戶存摺、提款卡及密碼交予不相識之人，
      該帳戶將有可能會被利用作為實行犯罪行為之工具一事應
      有所預見，竟仍輕易交付上開郵局帳戶存摺、提款卡及密
      碼予姓名年籍不詳之人使用，顯見其能預見所交付之帳戶
      資料將供他人作為財產犯罪之用，並不違反其本意，其自
      有幫助他人從事恐嚇取財犯行之不確定故意甚明。
（五）刑法上之故意，可分為直接故意與不確定故意（間接故意
      ），所謂「不確定故意」，係指行為人對於構成犯罪之事
      實，預見其發生而其發生並不違背其本意者，刑法第13條
      第2項 定有明文。查個人之存摺與提款卡，專有性甚高，
      並非一般自由流通使用之物，縱須交他人使用，亦必基於
      信賴關係或特殊事由，自不可能隨意交予完全不相識之人
      任意使用，更況不肖之徒為掩飾不法行徑，避免執法人員
      之追究處罰，經常利用他人帳戶之存摺、提款卡及密碼轉
      帳或提領犯罪所得，藉以掩蓋犯罪行為之情形，業經新聞
      及電視等大眾傳播系統多所報導，政府亦宣導民眾注意防
      範。被告智識能力正常之成年人，而依其智識能力及社會
      生活經驗，對於將自己申設之帳戶存摺、提款卡及密碼交
      予不相識之人，該帳戶將有可能會被利用作為實行犯罪行
      為之工具一事自應有所預見，其竟仍將所申辦之帳戶供人
      使用，對於他人持以恐嚇取財犯罪之事實，自不違背其本
      意，已符合前開「不確定故意」之要件。
（六）綜上所述，本件事證明確，被告所辯委無足採，其犯行應
      堪認定。
二、按刑法上之幫助犯，係對於行為人與正犯有共同之認識，而
    以幫助之意思，對於正犯資以助力，而未參與實施犯罪之行
    為者而言。如未參與實施犯罪構成要件之行為，且係出於幫
    助之意思提供助力，即屬幫助犯，而非共同正犯。本件被告
    將帳戶資料交付擄鴿集團使用，雖使該集團成員得基於恐嚇
    取財之犯意，向如附表所示之被害人分別施以恐嚇取財之行
    為，使如附表所示之被害人因而心生畏懼，匯款至被告提供
    之上開鳳山一甲郵局帳戶中，而遂行其恐嚇取財之犯行，惟
    被告單純提供帳戶資料供人使用之行為，並不等同於向被害
    人施以恐嚇之行為，且亦無證據證明被告有參與恐嚇取財犯
    行之構成要件行為。是核被告所為，係犯刑法第30條第1 項
    、第346 條第1 項之幫助恐嚇取財罪。檢察官移送併案審理
    （即附表編號15）及附表編號16至21之部分，因與起訴之犯
    罪事實為裁判上一罪，為起訴效力所及，基於審判不可分原
    則，本院自應併予審究。又被告以此一提供帳戶資料之幫助
    行為供犯罪集團為恐嚇取財款項匯入之用，並使如附表所示
    之被害人分別匯入款項至被告之上開鳳山一甲郵局帳戶中，
    係以一行為同時觸犯數幫助恐嚇取財罪，而侵害不同被害人
    之財產法益，為同種想像競合犯，應依刑法第55條規定，論
    以一幫助恐嚇取財罪處斷（臺灣高等法院暨所屬法院96年法
    律座談會刑事類提案第7 號、97年法律座談會刑事類提案第
    34號意旨參照）。再被告基於幫助之犯意而為恐嚇取財構成
    要件以外之行為，為幫助犯，應依刑法第30條第2 項規定減
    輕其刑。爰審酌被告將帳戶提供他人供作恐嚇取財犯罪使用
    ，紊亂社會正常交易秩序，並使不法之徒藉此得以隱匿財產
    犯罪所得，並令檢警難以追查緝捕，所造成之危害非輕，行
    為殊不足取，又其犯後對於所為犯行，雖未能承認但已知其
    行為並非無錯，尚能表達悔悟之意，並慮及如附表所示被害
    人合計受害之金額11萬5100元等一切情狀，量處如主文所示
    之刑，並諭知易科罰金之折算標準。
三、末查被告未曾因故意犯罪受有期徒刑以上刑之宣告，業如前
    述，行為時甫滿18歲未久，尚未服役，其因一時失慮，以致
    誤罹刑章，經此偵、審及科刑判決之教訓，當能知所警惕，
    應無再犯之虞，本院認前開所宣告之刑，以暫不執行為適當
    ，併予宣告緩刑2 年，復審酌被告因守法觀念薄弱而觸法，
    為確保其能記取教訓並建立尊重法治之正確觀念，使被告革
    除其不正心態，認有加強對其追蹤、考核及輔導之必要，本
    院認除前開緩刑宣告外，另有課予被告預防再犯所為必要命
    令宣告之必要，爰併予諭知被告依刑法第74條第2 項第8 款
    規定，命被告應受法治教育4 場次，另依同法第93條第1 項
    第2 款規定宣告在緩刑期間付保護管束，俾能由觀護人予以
    適當督促，並發揮附條件緩刑制度之立意及避免短期自由刑
    執行所肇致之弊端，以期符合本件緩刑目的，以啟自新。
據上論斷，應依刑事訴訟法第299 條第1 項前段，刑法第346 條
第1 項、第30條第1 項、第2 項、第55條、第41條第1 項前段、
第74條第1 項第1 款、第2 項第8 款、第93條第1 項第2 款，刑
法施行法第1 條之1 ，判決如主文。
本案經檢察官李怡增到庭執行職務。
中    華    民    國    99    年    2     月    3     日
                  刑事第十六庭  審判長法  官  曾逸誠
                                      法  官  林柏壽
                                      法  官  王靖茹
以上正本證明與原本無異。
如不服本判決應於收受送達後10日內向本院提出上訴書狀，並應
敘述具體理由；如未敘述上訴理由者，應於上訴期間屆滿後20日
內向本院補提理由書（均須按他造當事人之人數附繕本）「切勿
逕送上級法院」。
中    華    民    國    99    年    2     月    3     日
                                      書記官  陳鈺甯
附錄本案論罪科刑法條：
中華民國刑法第346條第1項
意圖為自己或第三人不法之所有，以恐嚇使人將本人或第三人之
物交付者，處 6 月以上 5 年以下有期徒刑，得併科 1 千元以
下罰金。
附表：
┌──┬───┬──────┬────┬───────┐
│編號│被害人│  匯款日期  │匯款金額│  匯入帳戶    │
├──┼───┼──────┼────┼───────┤
│ 1  │未○○│98年4月23日 │20000元 │戊○○上開帳戶│
├──┼───┼──────┼────┼───────┤
│ 2  │亥○○│98年4月24日 │2515元  │同上          │
├──┼───┼──────┼────┼───────┤
│ 3  │己○○│98年4月24日 │2510元  │同上          │
├──┼───┼──────┼────┼───────┤
│ 4  │乙○○│98年4月24日 │2350元  │同上          │
├──┼───┼──────┼────┼───────┤
│ 5  │申○○│98年4月24日 │2500元  │同上          │
├──┼───┼──────┼────┼───────┤
│ 6  │寅○○│98年4月24日 │10000元 │同上          │
├──┼───┼──────┼────┼───────┤
│ 7  │丁○○│98年4月24日 │2520元  │同上          │
├──┼───┼──────┼────┼───────┤
│ 8  │卯○○│98年4月24日 │2525元  │同上          │
├──┼───┼──────┼────┼───────┤
│ 9  │午○○│98年4月24日 │4020元  │同上          │
├──┼───┼──────┼────┼───────┤
│10  │子○○│98年4月24日 │7500元  │同上          │
├──┼───┼──────┼────┼───────┤
│11  │巳○○│98年4月25日 │18000元 │同上          │
├──┼───┼──────┼────┼───────┤
│12  │辰○○│98年4月25日 │7000元  │同上          │
├──┼───┼──────┼────┼───────┤
│13  │辛○○│98年4月25日 │2550元  │同上          │
├──┼───┼──────┼────┼───────┤
│14  │酉○○│98年4月25日 │5005元  │同上          │
├──┼───┼──────┼────┼───────┤
│15  │丑○○│98年4月24日 │5000元  │同上          │
├──┼───┼──────┼────┼───────┤
│16  │戌○○│98年4月24日 │2550元  │同上          │
├──┼───┼──────┼────┼───────┤
│17  │甲○○│98年4月24日 │5005元  │同上          │
├──┼───┼──────┼────┼───────┤
│18  │丙○○│98年4月24日 │2505元  │同上          │
├──┼───┼──────┼────┼───────┤
│19  │壬○○│98年4月24日 │6000元  │同上          │
├──┼───┼──────┼────┼───────┤
│20  │癸○○│98年4月24日 │2545元  │同上          │
├──┼───┼──────┼────┼───────┤
│21  │庚○○│98年4月25日 │2500元  │同上          │
└──┴───┴──────┴────┴───────┘

司法院資訊處製作；財團法人民間司法改革基金會備份。
